【裁判字號】    97,訴,3162
【裁判日期】    980609
【裁判案由】    偽造有價證券
【裁判全文】
臺灣彰化地方法院刑事判決              97年度訴字第3162號
公  訴  人  臺灣彰化地方法院檢察署檢察官
被      告  乙○○
選任辯護人  李麗花律師
上列被告因偽造有價證券案件，經檢察官提起公訴（97年度偵字
第9060號），本院判決如下：
    主    文
乙○○意圖供行使之用，而偽造有價證券，處有期徒刑壹年拾月
，如附表編號1至28所示之偽造支票均沒收。緩刑肆年，並應向
指定之公益團體、地方自治團體或社區提供壹佰小時之義務勞務
，緩刑期間付保護管束。
    犯罪事實
一、乙○○與甲○○為兄妹關係，詎因缺錢花用，於民國97年3
    月26日，在其2人共同位於彰化縣溪湖鎮○○街6號住處之甲
    ○○房間內，徒手竊取甲○○所有如附表所示空白支票29張
    及甲○○之印章後（竊盜部分另經檢察官為不起訴處分確定
    ），竟意圖供行使之用，接續於如附表所示29張支票上虛偽
    填載如附表所示之發票日、金額（新臺幣）等事項，並在該
    29張支票之發票人欄內偽簽甲○○之署名及盜蓋甲○○之印
    文各1枚，而偽造如附表所示甲○○名義之支票29張。完成
    發票行為後，即分別於如附表所示之時間交付予如附表所示
    不知情之公司人員以抵償其對該公司欠款或憑此借款而行使
    之。嗣於97年6月15日，甲○○經其母轉告銀行通知前開部
    分支票經提示遭退票，始查知上情。
二、案經甲○○訴由臺灣彰化地方法院檢察署檢察官偵查起訴。
    理    由
壹、證據能力部分：
    被告以外之人於審判外之陳述，雖不符前4條之規定，而經
    當事人於審判程序同意作為證據，法院審酌該言詞陳述或書
    面陳述作成時之情況，認為適當者，亦得為證據；當事人、
    代理人或辯護人於法院調查證據時，知有第159條第1項不得
    為證據之情形，而未於言詞辯論終結前聲明異議者，視為有
    前項之同意，刑事訴訟法第159條之5定有明文。本案下列引
    為證據之證人陳述及書證，檢察官、被告乙○○及其辯護人
    於本院審理中均不爭執其證據能力，且以之作為證據並無不
    當，依上揭法條之規定，自均有證據能力。
貳、實體部分：
一、訊據被告固坦承於如附表所示時間，以告訴人甲○○名義開
    立如附表所示支票，並交付予如附表所示之公司人員而行使
    等情，惟矢口否認有何偽造有價證券犯行，辯稱，伊有告訴
    告訴人要用支票，伊覺得告訴人有要給伊用的意思云云。辯
    護人則為被告辯護稱，告訴人平日即有概括授權被告處理貨
    運事業及使用支票，且無從認定被告所簽發之支票為記載完
    全之有效票據云云。經查：
(一)前開犯罪事實，業據證人即告訴人甲○○於偵查中結證稱，
    本案29張支票都是被告盜用伊的印章所書寫開立，伊並沒有
    同意被告簽發系爭支票，也沒有同意被告使用伊的印鑑，被
    告當時雖然有跟伊說，但伊並沒有回答被告，伊是到97年6
    月15日下午銀行打電話給伊母親，表示伊的支票跳票，伊去
    查才知道被告未經伊同意開立伊的支票，被告開立的支票伊
    不承認等語明確。復有支票存根、臺中商業銀行溪湖分行97
    年11月24日中溪湖字第0970631195號函及附件退票明細、票
    號CUA0000000、CUA0000000號支票影本、本院電話洽辦公務
    紀錄單等件在卷可稽，應堪認定。
(二)被告雖辯稱，伊有向告訴人表示欲借用支票云云。證人即告
    訴人甲○○亦於本院審理中改證稱，被告知道伊將支票放在
    房間內並未上鎖，只要跟伊講一下就可以拿支票去使用，伊
    當初會告被告只是因為被告使用支票卻跳票，所以在偵查中
    之陳述都是因為伊一時生氣才會這樣講，伊說不承認被告開
    的支票也是說被告要自己負責還，伊有同意被告使用支票等
    語（參本院卷第50至56頁）。惟證人甲○○亦證稱：「（為
    何這次你會去告乙○○？）他只有講而已，他去拿結果跳票
    。」、「（你究竟什麼時候才知道乙○○拿了你這29張支票
    ？）就是銀行打電話通知我退票時。（在這之前乙○○有無
    跟你講過拿了這29張支票的事？）他沒有說幾張，但有跟我
    他要用支票，我沒有回答他，我就出去。（你所稱的他有跟
    你說要用支票，只是沒有說要用幾張，這是什麼時候的事？
    ）在我家裡，我沒有記那麼多。（可以請你詳細說明當初他
    如何跟你說要用支票的事嗎？）他說『我要用支票喔』，我
    就趕著出去，就這樣而已。（如果確實這樣的話，他當初有
    跟你說要拿你什麼東西用？）如果他要拿我的東西，他會講
    ，這次他只有講他要用票，沒有說要拿其他東西。……（請
    提示97年他字第866號卷宗第12頁第8行及第10行甲○○偵訊
    筆錄，當初回答檢察官說沒有同意或授權乙○○使用這些支
    票，請問當時講的實在嗎？）實在。（請提示97年交查字第
    110號卷宗第11頁倒數第8行及倒數第5行到第4行，你當初回
    答乙○○開立的支票你不承認，並回答乙○○要自己想辦法
    還這些錢，當初作證所講的話是否表示你都沒有同意或授權
    乙○○使用支票？）我的意思是他開的，他要負責還，我同
    意他使用支票。（可是你先前的筆錄都沒有提到同意或授權
    乙○○使用支票，為什麼同樣的筆錄檢察官請法院提示給你
    看後，你現在卻反過來說你同意他使用，請問你是何時同意
    他使用？）那時候並沒有問的很清楚，沒有機會解釋。我是
    後來生氣沒有同意而已，我沒有記是什麼時候，是退票前同
    意。（你剛剛不是一方面回答不知道被退票，你很生氣，所
    以才會來告，為何又回答你退票之前就已經同意乙○○使用
    ，卻連詳細的經過都無法說明？）我不知道他後面開幾張，
    之前要開1張、2張他有講，這件我不知道他開幾張，所以我
    很生氣，之前開1張、2張跟這件沒有關係。」、「（你剛才
    有說被告跟你拿支票有跟你說，你沒有回答就離開了，以前
    乙○○跟你拿支票時是否也有這種狀況，也就是乙○○跟你
    講，你沒有回答就離開？）沒有這種情況。（這次你說有29
    張退票，你說不承認，是什麼意思？）因為這次我沒有跟他
    回答說好。（你是說你不想承擔這次的債務，才去告他？）
    是。」、「（請提示97年交查字第110號卷宗第10頁倒數第4
    行到第3行，為什麼當初問乙○○是否偷你的印鑑去使用，
    他回答說他有拿沒錯，並說事先沒有跟你講？）我不知道。
    （你到法院來之後改稱是因為當初支票退票了，你生氣才告
    他，請問現在還生氣嗎？）不會。因為看到2個小朋友沒有
    媽媽很可憐，到庭的2個小朋友是乙○○的。（既然這樣，
    你是不是因為現在沒有生氣，而且同情乙○○的處境，所以
    才到法院做出與之前不一樣的陳述？）今天說的是真話。」
    、「（你說被告要拿這次的支票有告訴妳，你沒有回答就走
    了，之後你還有就這件事情做過確認嗎？）沒有。是銀行通
    知退票時我才知道發生這樣的事情。（平常被告乙○○跟你
    要票來開，你除了交票給他外，印鑑會拿給他嗎？）會，都
    是叫他自己拿自己蓋。（被告要拿這次的支票使用是怎麼告
    訴妳的？）他說我要用票，我要拿你的票用，這樣而已，沒
    有講要做什麼用。（所以他也沒有告訴妳他要用幾張是嗎？
    ）沒有。（所以他也沒有告訴妳他要開多少的票款？）沒有
    。（這樣子你所謂的同意到底同意他什麼？）我是說本案以
    外的那些之前的支票，我有同意，但這次我沒有回答，我也
    不知道他到底有沒有拿。這個案子我同意，我的意思是我現
    在不追究，當時我不知道他到底有沒有拿，可是也可以認為
    我有同意，我的意思是我要我哥哥負責這些票款。（從乙○
    ○拿本案的29張支票一直到你去申告他盜用支票之前，你有
    任何的言語或動作向你哥哥或其他人表示你有同意你哥哥乙
    ○○使用這29張支票的情形嗎？）這事情只有我們2人而已
    ，那時候他什麼時候講的我忘記了，是到6月中銀行打電話
    說跳票我才知道，這期間我都沒有去查看支票，因為那時候
    沒有想那麼多，所以我們根本沒有講到這個問題。我想我哥
    哥可能是認為我當時沒有回答，是表示同意，不然的話，他
    帶小朋友回來，我應該就會跟他反應為何會拿我的票去亂開
    。我有聽到他講的，但我沒有回答，因為那時候我也急著出
    去，他也趕著帶小朋友去看醫生。（你是否一直到銀行通知
    這29張支票有退票情形，你才去查看支票？）我一直都沒有
    去查看。（為什麼沒有去查看？）因為要開票我都知道，所
    以我一直認為我的票沒有人動過。」等語。足見被告乙○○
    先前向告訴人甲○○拿取支票開立，均係經過告訴人明確之
    同意，從來不曾發生過被告告知後，告訴人未為任何回應，
    被告逕自開立支票之情形，故縱認告訴人授權被告經營貨運
    事業，就其2人先前使用告訴人支票情形觀之，尚難認告訴
    人就被告得使用其支票有何概括之默示同意。此外，告訴人
    既於被告向其告知未獲回應直至銀行通知跳票前，均未曾再
    詢問被告開票金額、使用張數等相關事宜，亦未曾查看支票
    簿，甚至根本不知道被告有無拿取票據使用，均足見告訴人
    主觀上並未認知到被告將使用系爭支票，僅係於事後經銀行
    通知跳票時才回想到當時被告曾對其表示欲使用支票，則告
    訴人既未認知到被告將使用系爭支票，自無可能有任何表示
    同意之意思，當然亦無從表示反對之意。是告訴人雖因同情
    被告2名幼子，不願被告身陷囹圄，而於本院審理中一再表
    示，當初確係有同意被告使用支票，一切僅是誤會等語。然
    依其前開證述，尚難對被告為有利之認定。且被告於偵查中
    坦承一切犯行，於本院審理中亦供稱，伊從來不曾在告知告
    訴人而未獲回應前即拿取支票使用，本次伊也不曉得告訴人
    有沒有同意等語（參本院卷第58頁），則被告與辯護人一再
    辯稱，被告主觀上確實認為有得到告訴人同意，顯係事後卸
    責之詞，不足採信。
(三)辯護人雖另為被告辯稱，被告所簽發之票據，無法認定為記
    載完全之有效票據云云，惟觀之卷附2張支票影本，被告於
    發票日、金額、發票人等欄位均為正確之記載，並經持票人
    持之向銀行提示，有該2張支票在卷可稽（參本院卷第12 至
    13頁）；被告亦供稱其所開立其餘27張支票之記載方式均如
    同前開2張支票等語（參本院卷第59頁）；且持票人持如附
    表所示支票向銀行提示遭退票理由均係因存款不足或已為拒
    絕往來戶，並無發票年月日不全或不明、金額文字不清、未
    經發票人簽章或發票人簽章不清等退票理由，亦有退票紀錄
    可稽（參本院卷第11頁）。足見被告所簽發如附表所示之支
    票，應均可認其為記載完全之有效票據，辯護人空言以此否
    認被告犯行，自屬無稽。
(四)綜上所述，本案事證明確，被告犯行已堪認定。
三、按銀行支票，係以券面載明金額而欲實行其金額之權利，必
    須占有該支票，且該支票得自由轉讓，具有流通之性質，自
    係有價證券之一種，其以他人空白支票偽填內容而資行使者
    ，即屬偽造有價證券，刑法上關於偽造有價證券，既有特別
    規定，即不容視為普通私文書；又行使偽造有價證券以使人
    交付財物，如果所交付者即係該證券本身之價值，則其詐欺
    取財仍屬行使偽券之行為，不另成立詐欺罪名（最高法院31
    年上字第1918號、25年上字第1814號判例意旨參照）。次按
    同時偽造同一被害人之多件同類文書或同一被害人之多張支
    票時，其被害法益仍僅一個，不能以其偽造之文書件數或支
    票張數，計算其法益。此與同時偽造不同被害人之文書或支
    票時，因有侵害數個人法益，係一行為觸犯數罪名者迥異（
    最高法院73年臺上字第3629號判例、88年度臺上字第2526號
    判決意旨參照）。被告乙○○同時接續偽造同一被害人甲○
    ○為發票人之支票29張，已如前述，因被告所為係侵害一個
    人法益，各行為之獨立性極為薄弱，依一般社會健全觀念，
    在時間差距上，難以強行分開，在刑法評價上，以視為數個
    舉動之接續施行，合為包括之一行為予以評價，較為合理，
    則屬接續犯，而為包括之一罪。是核被告所為，係犯刑法第
    201條第1項偽造有價證券罪，被告於附表所示29張支票發票
    人欄內，擅自偽簽甲○○署名及盜蓋甲○○印文，其偽造署
    名及印文之行為，分別為偽造有價證券之階段行為；又被告
    偽造上揭支票之有價證券後，復持以行使，其行使偽造有價
    證券之行為為偽造有價證券之行為所吸收，均不另論罪。本
    案被告行使如附表所示29張偽造支票之目的，在於分別取得
    票面之對價，故其所犯詐欺取財罪應為偽造有價證券罪所吸
    收，不另成立詐欺罪。復查被告因積欠他人債務，急需清償
    ，一時失慮，始竊取告訴人甲○○所有空白支票29張，並偽
    造如附表所示之支票並持以行使作為調借現款及還款之用，
    與一般擾亂金融秩序之經濟犯罪迥異，事後並已取得告訴人
    甲○○之諒解，並經告訴人於偵查中表示不願意追究其偽造
    支票之責任等語，足見被告惡性不大，所犯情節尚屬輕微，
    而刑法第201條第1項之偽造有價證券，其法定最輕本刑為有
    期徒刑3年，本件縱科處最輕本刑有期徒刑3年，仍屬過重，
    被告犯罪情狀值堪憫恕，爰依刑法第59條之規定酌減其刑。
    爰審酌被告犯罪之動機、目的，手段尚稱平和、偽造支票之
    票面金額非鉅、並經告訴人原諒，已出面處理與本案相關之
    債務，惟僅坦承部分犯行，犯後態度尚難謂佳等一切情狀，
    量處如主文所示之刑。又被告前未曾因故意犯罪受有期徒刑
    以上刑之宣告，有臺灣高等法院被告前案紀錄表足按，其因
    一時疏失，致罹刑章，惟家中尚有2名年幼子女待其撫養，
    業據被告供明在卷，核與告訴人所述情節相符，其經此偵審
    教訓，應知警惕，並無再犯之虞，本院認其上開所宣告之刑
    以暫不執行為適當，故併予宣告緩刑4年，以勵自新。又本
    院斟酌被告為本案偽造有價證券犯行，法治觀念尚嫌薄弱，
    爰併依刑法第74條第2項第5款之規定，命被告向指定之公益
    團體、地方自治團體或社區提供100小時之義務勞務，期能
    使被告於義務勞務之過程中，明瞭其行為所造成之危害，以
    資警惕，並依刑法第93條第1項第2款規定諭知被告於緩刑期
    間付保護管束。至被告究應向何公益團體、地方自治團體或
    社區提供義務勞務，屬執行之問題，應由執行檢察官斟酌全
    案情節及各公益團體、地方自治團體或社區之需求，妥為指
    定，併予敘明。末查，偽造之上開支票，係偽造之有價證券
    ，雖未扣案，但除如附表編號29所示支票已遭撕毀，業據被
    告供明在卷，其餘如附表編號1至28所示支票並不能證明已
    經滅失，爰依刑法第205條之規定宣告沒收如主文所示，而
    其上偽造之甲○○署押及印文，因該紙本票業經沒收，自無
    需另予宣告沒收，附此敘明。
據上論斷，應依刑事訴訟法第299條第1項前段，刑法第201條第1
項、第205條、第74條第1項第1款、第2項第5款、第93條第1項第
2款，刑法施行法第1條之1第1項、第2項前段，判決如主文。
本案經檢察官張聖傳到庭執行職務。
中    華    民    國    98    年    6     月    9     日
                  刑事第五庭  審判長  法  官  周淡怡
                                      法  官  羅秀緞
                                      法  官  蔡家瑜
以上正本證明與原本無異。
如不服本判決應於收受判決後10日內向本院提出上訴書狀，並應
敘述具體理由；其未敘述上訴理由者，應於上訴期間屆滿後20日
內向本院補提理由書（均須按他造當事人之人數附繕本）「切勿
逕送上級法院」。
告訴人或被害人對於判決如有不服具備理由請求檢察官上訴者，
其上訴期間之計算係以檢察官收受判決正本之日期為準。
中    華    民    國    98    年    6     月    9     日
                                      書記官  陳秀鳳
附錄本案論罪科刑法條：
中華民國刑法第201條
（有價證券之偽造變造與行使罪）
意圖供行使之用，而偽造、變造公債票、公司股票或其他有價證
券者，處3年以上10年以下有期徒刑，得併科3千元以下罰金。
行使偽造、變造之公債票、公司股票或其他有價證券，或意圖供
行使之用，而收集或交付於人者，處1年以上7年以下有期徒刑，
得併科3千元以下罰金。
中華民國刑法第205條
（沒收物）
偽造、變造之有價證券、郵票、印花稅票、信用卡、金融卡、儲
值卡或其他相類作為提款、簽帳、轉帳或支付工具之電磁紀錄物
及前條之器械原料及電磁紀錄，不問屬於犯人與否，沒收之。
附表：
┌─┬─────┬──────┬────┬─────┬───────┬────────┐
│編│支票號碼  │票載發票日  │受款人  │   金額   │備註欄所填日期│備註            │
│號│（CUA…） │            │        │（新臺幣）│即實際交付日期│                │
├─┼─────┼──────┼────┼─────┼───────┼────────┤
│1 │0000000   │97年4月15日 │華展    │2萬5000元 │97年3月26日   │已提示          │
│  │          │            │        │          │              │（本院卷第12頁）│
├─┼─────┼──────┼────┼─────┼───────┼────────┤
│2 │0000000   │97年5月15日 │華展    │2萬5000元 │97年3月26日   │已提示          │
│  │          │            │        │          │              │（本院卷第13頁）│
├─┼─────┼──────┼────┼─────┼───────┼────────┤
│3 │0000000   │97年6月15日 │華展    │2萬5000元 │97年3月26日   │已提示遭退票    │
├─┼─────┼──────┼────┼─────┼───────┼────────┤
│4 │0000000   │97年7月15日 │華展    │2萬5000元 │97年3月26日   │已提示遭退票    │
├─┼─────┼──────┼────┼─────┼───────┼────────┤
│5 │0000000   │97年8月15日 │華展    │2萬5000元 │97年3月26日   │已提示遭退票    │
├─┼─────┼──────┼────┼─────┼───────┼────────┤
│6 │0000000   │97年9月15日 │華展    │2萬5000元 │97年3月26日   │已提示遭退票    │
├─┼─────┼──────┼────┼─────┼───────┼────────┤
│7 │0000000   │97年10月15日│華展    │2萬5000元 │97年3月26日   │已提示遭退票    │
├─┼─────┼──────┼────┼─────┼───────┼────────┤
│8 │0000000   │97年11月15日│華展    │2萬5000元 │97年3月26日   │已提示遭退票    │
├─┼─────┼──────┼────┼─────┼───────┼────────┤
│9 │0000000   │97年12月15日│華展    │2萬5000元 │97年3月26日   │已提示遭退票    │
├─┼─────┼──────┼────┼─────┼───────┼────────┤
│10│0000000   │98年1月15日 │華展    │2萬5000元 │97年3月26日   │已提示遭退票    │
├─┼─────┼──────┼────┼─────┼───────┼────────┤
│11│0000000   │98年2月15日 │華展    │2萬5000元 │97年3月26日   │已提示遭退票    │
├─┼─────┼──────┼────┼─────┼───────┼────────┤
│12│0000000   │98年3月15日 │華展    │2萬5000元 │97年3月26日   │已提示遭退票    │
├─┼─────┼──────┼────┼─────┼───────┼────────┤
│13│0000000   │98年4月15日 │華展    │2萬5000元 │97年3月26日   │已提示遭退票    │
├─┼─────┼──────┼────┼─────┼───────┼────────┤
│14│0000000   │98年5月15日 │華展    │2萬5000元 │97年3月26日   │                │
├─┼─────┼──────┼────┼─────┼───────┼────────┤
│15│0000000   │98年6月15日 │華展    │2萬5000元 │97年3月26日   │未到期          │
├─┼─────┼──────┼────┼─────┼───────┼────────┤
│16│0000000   │98年7月15日 │華展    │2萬5000元 │97年3月26日   │未到期          │
├─┼─────┼──────┼────┼─────┼───────┼────────┤
│17│0000000   │98年8月15日 │華展    │2萬5000元 │97年3月26日   │未到期          │
├─┼─────┼──────┼────┼─────┼───────┼────────┤
│18│0000000   │98年9月15日 │華展    │2萬5000元 │97年3月26日   │未到期          │
├─┼─────┼──────┼────┼─────┼───────┼────────┤
│19│0000000   │98年10月15日│華展    │2萬5000元 │97年3月26日   │未到期          │
├─┼─────┼──────┼────┼─────┼───────┼────────┤
│20│0000000   │98年11月15日│華展    │2萬5000元 │97年3月26日   │未到期          │
├─┼─────┼──────┼────┼─────┼───────┼────────┤
│21│0000000   │98年12月15日│華展    │2萬5000元 │97年3月26日   │未到期          │
├─┼─────┼──────┼────┼─────┼───────┼────────┤
│22│0000000   │98年2月15日 │華展    │2萬5000元 │97年3月26日   │                │
├─┼─────┼──────┼────┼─────┼───────┼────────┤
│23│0000000   │97年6月17日 │友力    │8萬元     │97年5月20日   │已提示遭退票    │
├─┼─────┼──────┼────┼─────┼───────┼────────┤
│24│0000000   │97年6月25日 │友力    │6萬元     │97年6月2日    │已提示遭退票    │
├─┼─────┼──────┼────┼─────┼───────┼────────┤
│25│0000000   │97年7月2日  │友力    │6萬元     │97年6月2日    │已提示遭退票    │
├─┼─────┼──────┼────┼─────┼───────┼────────┤
│26│0000000   │97年6月16日 │欣鑫    │8萬元     │97年6月9日    │已提示遭退票    │
├─┼─────┼──────┼────┼─────┼───────┼────────┤
│27│0000000   │97年6月23日 │欣鑫    │8萬2000元 │97年6月9日    │已到期未提示    │
├─┼─────┼──────┼────┼─────┼───────┼────────┤
│28│0000000   │97年6月15日 │華展    │2萬5000元 │95年5月29日   │已提示遭退票    │
│  │          │            │        │          │（實際交付為97│                │
│  │          │            │        │          │年3月26日）   │                │
├─┼─────┼──────┼────┼─────┼───────┼────────┤
│29│0000000   │97年7月31日 │立將帆布│6000元    │97年6月9日    │已撕毀          │
└─┴─────┴──────┴────┴─────┴───────┴────────┘


司法院資訊處製作；財團法人民間司法改革基金會備份。
